ACORDAO-COMPLETO-2539697

ACÓRDÃO 3374/2022 ATA 23/2022 - SEGUNDA CÂMARA

VISTOS, relatados e discutidos estes autos de concessão de pensão civil de Maria Inês Campolina Barbosa (XXX.502.436-XX) , vinculada ao Conselho Nacional de Desenvolvimento Científico e Tecnológico, submetido, para fins de registro, à apreciação do Tribunal de Contas da União;
ACORDAM os Ministros do Tribunal de Contas da União, reunidos em Sessão da Segunda Câmara, diante das razões expostas pelo Relator, com fundamento nos arts. 71, inciso III, da Constituição Federal; 1º, inciso V, e 39, inciso II, da Lei 8.443/1992; 260, § 1º, do Regimento Interno/TCU, c/c o art. 19, inciso II, da IN TCU 78/2018, em:
9.1. considerar ilegal o presente ato de concessão de pensão civil, negando-lhe o respectivo registro;
9.2. determinar ao Conselho Nacional de Desenvolvimento Científico e Tecnológico que:
9.2.1. dê ciência do inteiro teor da deliberação à interessada, alertando-a de que o efeito suspensivo proveniente da interposição de eventual recurso perante o TCU não exime a devolução dos valores percebidos indevidamente após as respectivas notificações, caso o recurso não seja provido
9.2.2. na hipótese de desconstituição da decisão judicial que ampara o pagamento da pensão civil, faça cessar o seu pagamento, ora impugnado por esta Corte, sob pena de responsabilidade solidária da autoridade administrativa omissa, nos termos do art. 262 do Regimento Interno/TCU;
9.2.3. envie a este Tribunal, no prazo de 30 (trinta) dias, documentos comprobatórios da ciência da interessada quanto ao julgamento deste Tribunal;
9.3. nos termos da Questão de Ordem aprovada pelo Plenário do TCU em 8/6/2011, encaminhar as informações relativas Processo 1014303-89.2018.4.01.3400, que tramita perante o Juízo da 9ª Vara Federal Cível da Seção Judiciária do Distrito Federal, ao Departamento de Assuntos Extrajudiciais da Advocacia-Geral da União e à Consultoria Jurídica deste Tribunal, para que adotem as providências judiciais cabíveis.

PENSÃO CIVIL. Atos de Pensão civil da unidade emissora Conselho Nacional de Desenvolvimento Científico e Tecnológico, enviados ao TCU pela unidade de controle interno CONTROLADORIA-GERAL DA UNIÃO para fins de análise e julgamento

Segunda Câmara

Conselho Nacional de Desenvolvimento Científico e Tecnológico.

3. Interessados/Responsáveis:
3.1. Interessada: Maria Inês Campolina Barbosa (XXX.502.436-XX).

13.1. Ministros presentes: Bruno Dantas (Presidente), Aroldo Cedraz (Relator) e Antonio Anastasia.
13.2. Ministro-Substituto convocado: Marcos Bemquerer Costa.
13.3. Ministro-Substituto presente: André Luís de Carvalho.

Maria Inês Campolina Barbosa

AROLDO CEDRAZ

Adoto como Relatório a instrução da Secretaria de Fiscalização de Integridade de Atos e Pagamentos de Pessoal e de Benefícios Sociais (peça 6) , com pareceres convergentes dos dirigentes daquela unidade (peça 7) , e do representante do Ministério Público junto ao TCU (peça 8) .
INTRODUÇÃO
Trata-se de ato de pensão civil, submetido, para fins de registro, à apreciação do Tribunal de Contas da União (TCU) , de acordo com o art. 71, inciso III, da Constituição Federal.  O ato foi cadastrado e disponibilizado ao TCU por intermédio do Sistema e-Pessoal, na forma do art. 2º e 4º da Instrução Normativa TCU 78/2018.
O ato desse processo pertence às seguintes unidades:
Unidade emissora: Conselho Nacional de Desenvolvimento Científico e Tecnológico.
Unidade cadastradora: Conselho Nacional de Desenvolvimento Científico e Tecnológico.
Subunidade cadastradora: SECAP.
EXAME TÉCNICO
Procedimentos aplicados
Os procedimentos para exame, apreciação e registro de atos de pessoal encontram-se estabelecidos na Instrução Normativa TCU 78/2018 e na Resolução TCU 206/2007. Essas normas dispõem que os atos de pessoal disponibilizados por meio do e-Pessoal devem ser submetidos previamente a críticas automatizadas, com base em parâmetros predefinidos.
As críticas das informações cadastradas na etapa de coleta do ato foram elaboradas e validadas levando-se em conta as peculiaridades de cada ato. Os itens verificados nessa etapa são inerentes a dados cadastrais, fundamentos legais, mapa de tempo, ficha financeira, assim como eventuais ocorrências de acumulação. Trata-se de verificações abrangentes, minuciosas e precisas e sem a necessidade de ação humana e, portanto, menos suscetível a falhas. As críticas aplicadas estão discriminadas no sistema, no Menu e-Pessoal, opção "Crítica", que podem ser acessadas mediante concessão de perfil específico a servidores do TCU responsáveis pela análise.
Além das críticas automatizadas, há verificação humana adicional no caso de haver alertas do sistema ou informações não formatadas, como esclarecimentos do gestor ou do controle interno.  
As críticas também consideram os registros do Sistema Integrado de Administração de Recursos Humanos (Siape) . O Siape disponibiliza informações atualizadas sobre as parcelas que integram os proventos, diferentemente, portanto, do e-Pessoal, que informa as parcelas no momento do registro do ato. 
Essa confrontação com o Siape fornece uma visão atual e verdadeira da situação, o que permite descaracterizar irregularidades e inconsistências que, embora constantes do e-Pessoal, já foram corrigidas.
As verificações detectadas no ato encontram-se discriminadas na aba de pendências do ato no sistema e-Pessoal, bem como no espelho do ato contemplado por esta instrução.
Exame Técnico
Este ato foi enviado ao TCU em atendimento ao Acórdão 10179/2020-TCU-Segunda Câmara (TC-Processo 009.637/2020-6) , relator: Ministro Aroldo Cedraz, o qual julgou o ato inicial ilegal, em razão das seguintes irregularidades:
a) existência de prova contrária à presunção de dependência econômica da beneficiária em relação ao instituidor;
b) percepção concomitante das vantagens de quintos e "opção"; e 
c) percepção cumulativa de mais de 2 (duas) pensões por morte do servidor.
	Em relação ao primeiro item, a irregularidade persiste, em função de se encontrar amparada em decisão judicial, que já foi objeto de análise nos autos do TC-Processo 009.637/2020-6, acima mencionado, e TC-Processo 009.553/2020-7, que julgou ilegal os atos de pensão civil encaminhados pela Universidade Federal de Minas Gerais em favor de Maria Inês Campolina Barbosa, filha maior inválida do instituidor, Mario Souza Couto Barbosa, aposentado em dois cargos de professor do magistério superior naquela entidade. A decisão judicial proferida no âmbito do processo 1014303-89.2018.4.01.3400, que tramita na 9ª Vara Federal da Seção Judiciária do Distrito Federal, foi objeto de recurso, que aguarda julgamento da 1ª Turma do TRF da 1ª Região. 
	No que se refere ao segundo item, no ato sob análise só consta como base de cálculo a vantagem "opção", ou seja, a interessada optou por essa vantagem.
	Por último, em relação à percepção cumulativa de mais de duas pensões, esclarece-se que a beneficiária continua recebendo benefícios de três pensões. 
	No Anexo I desta instrução, consta o pagamento de três rubricas 596 com os valores de R$10.921,60, R$30.389,32 e R$11.477,49, totalizando R$52.788,41, mesmo valor constante da consulta realizada no portal da transparência do Governo Federal, peça 3, p. 6. 
	Contudo, não cabe determinar a suspensão dos pagamentos, haja vista a existência de decisão judicial que os ampara, cabendo, entretanto, determinar à Advocacia Geral da União (AGU) , com o auxílio da Conjur/TCU, que acompanhe o Processo 1014303-89.2018.4.01.3400, que tramita perante o Juízo da 9ª Vara Federal Cível da Seção Judiciária do Distrito Federal, e, em caso de desconstituição da decisão favorável à beneficiária, sejam adotadas as medidas para fazer cessar o pagamento das pensões já impugnadas por esta Corte de Contas.
	Em relação à observância do teto remuneratório, constata-se que os valores recebidos pela interessada não estão sendo objeto de apuração do teto constitucional, conforme consulta realizada no portal da transparência do Governo Federal, peça 3, p. 5-6, combinada com as informações constantes no Anexo I desta instrução, uma vez que há três rubricas de devolução de abate-teto por determinação judicial, rubricas 1196, nos valores de R$3.647,42, R$10.148,95 e R$3.833,07, totalizando R$17.629,44, mesmo valor constante da consulta realizada no portal da transparência do Governo Federal, peça 3, p. 6, como sendo de desconto de abate-teto.
	No que se refere à pendência do pagamento de adicional/retribuição de titulação/especialização/qualificação '82596 - RT - RETRIBUICAO POR TITULACAO (Vantagem de caráter pessoal - Adicional/retribuição decorrente de titulação/qualificação) ' sem suporte em diploma/certificado adequado, registre-se que na análise do ato inicial essa pendência não foi questionada, e que nos dois atos de pensão da Universidade Federal de Minas Gerais (atos 79408/2018 e 79738/2018) consta o pagamento de rubrica da mesma natureza, ou seja, 82607-RT - RETRIB. POR TITULAÇÃO AP - Doutorado, levando a conclusão de que há suporte documental para referido pagamento.
O quadro resumo de ocorrências e, quando for o caso, o detalhamento da norma legal e da jurisprudência para as inconsistências acima elencadas encontra-se no anexo II dessa instrução. 
Encaminhamento do ato: 
Considerar ILEGAL e recusar registro  do ato de Pensão civil de MARIO SOUZA COUTO BARBOSA do quadro de pessoal do órgão/entidade Conselho Nacional de Desenvolvimento Científico e Tecnológico, com base nos arts. 71, inciso III, da Constituição Federal, 1º, inciso V, e 39, inciso II, da Lei 8.443/1992 e 260, § 1º, do Regimento Interno. 
Com fulcro no art. 262, caput, do Regimento Interno deste Tribunal, determinar ao órgão/entidade Conselho Nacional de Desenvolvimento Científico e Tecnológico que: 
no prazo de trinta dias, contados da ciência da decisão, envie a este Tribunal documentos comprobatórios de que o (a) interessado (a) cujo ato foi impugnado está ciente do julgamento deste Tribunal;
dê ciência, no prazo de quinze dias, contados da notificação, do inteiro teor desta deliberação (a) o interessado (a) , alertando-o (a) de que o efeito suspensivo proveniente da interposição de eventuais recursos junto ao TCU não o (a) exime da devolução dos valores percebidos indevidamente, caso o recurso não seja provido;
informe o teor do acórdão que vier a ser prolatado, encaminhando ao TCU, no prazo de trinta dias, comprovante da data de ciência pelo (a) interessado (a) , nos termos do art. 4º, § 3º, da Resolução TCU 170/2004;
na hipótese de desconstituição da decisão judicial que tem amparado o pagamento da pensão civil, faça cessar o seu pagamento, ora impugnado por esta Corte, sob pena de responsabilidade solidária da autoridade administrativa omissa, nos termos do art. 262 do Regimento Interno/TCU;
nos termos da Questão de Ordem aprovada pelo Plenário do TCU em 8/6/2011, encaminhar as informações relativas Processo 1014303-89.2018.4.01.3400, que tramita perante o Juízo da 9ª Vara Federal Cível da Seção Judiciária do Distrito Federal, ao Departamento de Assuntos Extrajudiciais da Advocacia-Geral da União e à Consultoria Jurídica deste Tribunal, para que adotem as providências judiciais cabíveis.
CONCLUSÃO
A abrangência e a profundidade das verificações levadas a efeito fundamentam convicção de que o ato 120941/2020 pode ser apreciado pela ilegalidade, em razão das irregularidades apontadas no item Exame das Constatações desta instrução, que representam afronta à legislação e à jurisprudência de referência.
PROPOSTA DE ENCAMINHAMENTO
Ante o exposto, com fundamento no art. 71, inciso III, da Constituição Federal, no art. 1º, inciso V, e art. 39, incisos I e II, da Lei 8.443/1992, no art. 260 do Regimento Interno do Tribunal de Contas da União, propõe-se: 
Considerar ILEGAL e recusar registro  do ato de Pensão civil de MARIO SOUZA COUTO BARBOSA do quadro de pessoal do órgão/entidade Conselho Nacional de Desenvolvimento Científico e Tecnológico, com base nos arts. 71, inciso III, da Constituição Federal, 1º, inciso V, e 39, inciso II, da Lei 8.443/1992 e 260, § 1º, do Regimento Interno.
Com fulcro no art. 262, caput, do Regimento Interno deste Tribunal, determinar ao órgão/entidade Conselho Nacional de Desenvolvimento Científico e Tecnológico que: 
no prazo de trinta dias, contados da ciência da decisão, envie a este Tribunal documentos comprobatórios de que o (a) interessado (a) cujo ato foi impugnado está ciente do julgamento deste Tribunal;
informe o teor do acórdão que vier a ser prolatado, encaminhando ao TCU, no prazo de trinta dias, comprovante da data de ciência pelo (a) interessado (a) , nos termos do art. 4º, § 3º, da Resolução TCU 170/2004;
dê ciência, no prazo de quinze dias, contados da notificação, do inteiro teor desta deliberação (a) o interessado (a) , alertando-o (a) de que o efeito suspensivo proveniente da interposição de eventuais recursos junto ao TCU não o (a) exime da devolução dos valores percebidos indevidamente, caso o recurso não seja provido;
na hipótese de desconstituição da decisão judicial que tem amparado o pagamento da pensão civil, faça cessar o seu pagamento, ora impugnado por esta Corte, sob pena de responsabilidade solidária da autoridade administrativa omissa, nos termos do art. 262 do Regimento Interno/TCU;
nos termos da Questão de Ordem aprovada pelo Plenário do TCU em 8/6/2011, encaminhar as informações relativas Processo 1014303-89.2018.4.01.3400, que tramita perante o Juízo da 9ª Vara Federal Cível da Seção Judiciária do Distrito Federal, ao Departamento de Assuntos Extrajudiciais da Advocacia-Geral da União e à Consultoria Jurídica deste Tribunal, para que adotem as providências judiciais cabíveis;
 (...) 
Anexo II 
Quadro resumo de ocorrências
	Núm.ato
	Nome instituidor
	Regime jurídico
	Propostas de mérito
	Inconsistências encontradas
	Qtde incon.

				Controle interno
	Sefip/
TCU
		
	120941/2020
	MARIO SOUZA COUTO BARBOSA
		Legal
	Ilegal
	- Pagamento de adicional/retribuição de titulação/especialização/qualificação '82596 - RT - RETRIBUICAO POR TITULACAO (Vantagem de caráter pessoal - Adicional/retribuição decorrente de titulação/qualificação) ' sem suporte em diploma/certificado adequado. - Ilegal
- Beneficiário MARIA INES CAMPOLINA BARBOSA determinado por decisão judicial. - Ilegal
- Pensão deferida para o beneficiário 'MARIA INES CAMPOLINA BARBOSA' maior de 21 anos com comprovação de invalidez, doença grave, intelectual ou mental. Analisar laudo médico anexado ao ato. - Ilegal
- Indício encontrado para o beneficiário  MARIA INES CAMPOLINA BARBOSA de CPF XXX.502.436-XX - tipo de indício: Inobservância do teto constitucional para pensionistas que possuem outro vínculo público, situação: ENCAMINHADO PARA ESCLARECIMENTO. - Ilegal
- Indício encontrado para o beneficiário  MARIA INES CAMPOLINA BARBOSA de CPF XXX.502.436-XX - tipo de indício: Inobservância do teto constitucional para pensionistas que possuem outro vínculo público, situação: AGUARDANDO VALIDAÇÃO DA UJ. - Ilegal
- Houve o registro de pelo menos uma rubrica com 'Denominação para análise pelo TCU = Vantagem de caráter pessoal (00903 - OPCAO DE FUNCAO - APOSENTADO (Vantagem de caráter pessoal - Incorporação de opção de função) ) . - Ilegal
	6

Detalhamento da norma legal e da jurisprudência
INCORPORAÇÃO DE OPÇÃO DE FUNÇÃO
 
      A possibilidade de carrear para a aposentadoria as vantagens da comissão ou função gratificada adveio com a Lei 1.711/1952, que assim estabelecia em seu art. 180:
'Art. 180. O funcionário que contar mais de 35 anos de serviço público será aposentado:
a) com as vantagens da comissão ou função gratificada em cujo exercício se achar, desde que o exercício abranja, sem interrupção, os cinco anos anteriores;
b) com idênticas vantagens, desde que o exercício do cargo em comissão ou da função gratificada tenha compreendido um período de dez anos, consecutivos ou não, mesmo que, ao aposentar-se, o funcionário já esteja fora daquele exercício'. 
      Tal previsão também estava no art. 193 da Lei 8.112/1990:
'Art. 193. O servidor que tiver exercido função de direção, chefia, assessoramento, assistência ou cargo em comissão, por período de 5 (cinco) anos consecutivos, ou 10 (dez) anos interpolados, poderá aposentar-se com a gratificação da função ou remuneração do cargo em comissão, de maior valor, desde que exercido por um período mínimo de 2 (dois) anos. 
§ 1° Quando o exercício da função ou cargo em comissão de maior valor não corresponder ao período de 2 (dois) anos, será incorporada a gratificação ou remuneração da função ou cargo em comissão imediatamente inferior dentre os exercidos. 
§ 2° A aplicação do disposto neste artigo exclui as vantagens previstas no art. 192, bem como a incorporação de que trata o art. 62, ressalvado o direito de opção'.
      Esse regramento vigorou até o dia 18 de janeiro de 1995, quando foi editado a Medida Provisória 831 que, depois de diversas reedições, foi convertida na Lei 9.527/1997.
      A Lei 9.624/1998 também tratou de disciplinar a data limite para a concessão da vantagem do art. 193 da Lei 8.112/1990:
'Art. 7º É assegurado o direito à vantagem de que trata a art. 193 da Lei nº 8.112, de 1990, aos servidores que, até 19 de janeiro de 1995, tenham completado todos os requisitos para obtenção de aposentadoria dentro das normas até então vigentes.
Parágrafo único. A aplicação do disposto no caput exclui a incorporação a que se referia o art. 62 e as vantagens previstas no art. 192 da Lei nº 8.112, de 1990'.
      Já a possibilidade de carrear para a aposentadoria a vantagem de ¿opção¿ adveio com a edição da Lei 8.911/1994, que assim estabelecia:
'Art. 2º É facultado ao servidor investido em cargo em comissão ou função de direção, chefia e assessoramento, previstos nesta Lei, optar pela remuneração correspondente ao vencimento de seu cargo efetivo, acrescido de cinqüenta e cinco por cento do vencimento fixado para o cargo em comissão, ou das funções de direção, chefia e assessoramento e da gratificação de atividade pelo desempenho de função, e mais a representação mensal.
Parágrafo único. O servidor investido em função gratificada (FG) ou de representação (GR) , ou assemelhadas, constantes do Anexo desta Lei, perceberá o valor do vencimento do cargo efetivo, acrescido da remuneração da função para a qual foi designado.
...........
Art. 11. A vantagem de que trata esta Lei integra os proventos de aposentadoria e pensões'.
      Assim, ao analisar o tema, no âmbito do Acórdão 2076/2005-TCU-Plenário (Ministro Revisor Valmir Campelo) , este Tribunal fixou entendimento de que seria assegurado na aposentadoria a vantagem decorrente da opção, prevista no art. 2º da Lei nº 8.911/94, aos servidores que, até a data de 18 de janeiro de 1995, tenham satisfeito os pressupostos temporais estabelecidos no art. 193 da Lei 8.112/90, ainda que sem os requisitos para aposentação em qualquer modalidade.
      Tal Acórdão foi proferido em sede de Embargos de Declaração opostos ao Acórdão 589/2005-TCU-Plenário (Ministro-Relator Augusto Sherman) que, por sua vez, foi oriundo de Recurso de Reexame contra a Decisão 844/2001 - Plenário (Ministro-Relator Walton Alencar Rodrigues) . 
      Ao proferir tal entendimento no Acórdão 2.076/2005, este Tribunal baseou-se no conteúdo das Leis 8.112/1990, 8.911/1994 e 9.624/1998.
      Todavia, após a publicação da Emenda Constitucional 20/1998, que inseriu o parágrafo segundo no art. 40 da Constituição Federal, tal entendimento deixou de produzir efeitos:
'Art. 40 - Aos servidores titulares de cargos efetivos da União, dos Estados, do Distrito Federal e dos Municípios, incluídas suas autarquias e fundações, é assegurado regime de previdência de caráter contributivo, observados critérios que preservem o equilíbrio financeiro e atuarial e o disposto neste artigo. (Redação dada pela Emenda Constitucional nº 20, de 15/12/98) 
....................
§ 2º Os proventos de aposentadoria e as pensões, por ocasião de sua concessão, não poderão exceder a remuneração do respectivo servidor, no cargo efetivo em que se deu a aposentadoria ou que serviu de referência para a concessão da pensão.  (Redação dada pela Emenda Constitucional nº 20, de 1998) '
      Isso porque, a partir desse comando constitucional, foi estabelecido um limitador a ser observado por ocasião da concessão de aposentadorias e pensões por morte, qual seja, a remuneração do servidor no cargo efetivo. Assim, nenhum servidor poderá, por ocasião de sua aposentadoria, ter proventos superiores que a remuneração do seu cargo efetivo na atividade.
      Portanto, o alcance do entendimento exposto no Acórdão 2076/2005-TCU-Plenário se limita até o dia 16/12/1998, haja vista que, a incorporação da vantagem de opção aos proventos de aposentadoria ou pensões acarreta descumprimento do art. 40, § 2º, da Constituição Federal, com redação dada pela Emenda Constitucional 20/1998.
      Sobre o tema (art. 40, § 2º, da Constituição Federal) , segue abaixo decisão do Supremo Tribunal Federal no âmbito do Agravo Regimental 721.354/MG, cuja relatora foi a Ministra Ellen Gracie:
'Revisão de pensão por morte. Cumulação: previdenciária e acidentária. (...) O quantum da pensão por morte, nos termos do art. 40, § 2º, § 7º e § 8º, não pode extrapolar a totalidade dos vencimentos da remuneração do servidor à época do seu falecimento'.
[AI 721.354 AgR, rel. min. Ellen Gracie, j. 14-12-2010, 2ª T, DJE de 9-2-2011.]
      Percebe-se que o comando do art. 40, § 2º, da Constituição Federal, com redação dada pela Emenda Constitucional 20/1998, foi editado exatamente para dar efetividade ao sistema contributivo e solidário da Previdência Social, haja vista que o servidor jamais poderia efetivar contribuição social de valor que não seria incorporado aos proventos de inatividade.
      A incorporação aos proventos de aposentadoria ou pensão de qualquer vantagem (no caso concreto a vantagem de opção) , sem a respectiva contribuição previdenciária na ativa, contraria os princípios da solidariedade, da contributividade e do equilíbrio financeiro e atuarial, todos insculpidos no caput do art. 40 da Constituição Federal.
      Em virtude da instituição do princípio do equilíbrio financeiro e atuarial, uma nova fase da Previdência Social foi inaugurada, trazendo a necessidade de uma legislação que considere a necessidade de sustentabilidade financeira do sistema e que permita a concessão de benefícios com uma estreita relação com os valores contribuídos.
      O princípio do equilíbrio financeiro e atuarial, assim, se constitui como um princípio que busca o equilíbrio das contas da previdência social, sob o aspecto financeiro e atuarial, global e individual. É um princípio que busca garantir a manutenção do sistema previdenciário, fazendo com que os benefícios devidos por lei sejam satisfeitos no presente e no futuro. Utilizando, para isso, técnicas financeiras e atuariais que considerem fatores como a variação demográfica da população, volume de contribuições e de benefícios em manutenção, períodos de contribuição de manutenção de benefícios, além de diversos outros fatores que devam ser considerados para que haja esse equilíbrio.
      O princípio foi inserido no texto da Lei Maior como mandamento a ser perseguido pelo legislador ordinário ou interprete da norma e acompanhado de perto pelo organizador da Previdência Social. Não se trata de abstração especulativa ou construção doutrinária; é comando dispositivo invocável quando das medidas que atentem contra sua determinação. Se ignorado pelo administrador ou legislador ordinário, vale dizer, pelo aplicador da regra previdenciária, a providência tomada reveste-se da classificação jurídica de inconstitucionalidade, sobrevindo os consectários inerentes.
      A respeito do tema, segue abaixo entendimentos do Supremo Tribunal Federal (STF) sobre o tema:
'O princípio da solidariedade se presta a universalizar o âmbito de potenciais contribuintes, mitigando a referibilidade que é própria das contribuições. Não se presta o referido postulado a legitimar distorções na base de cálculo das contribuições, as quais, no intuito desmedido de arrecadar, acarretam o desvirtuamento da natureza retributiva que deve marcar os regimes de previdência'.
[ARE 669.573 AgR, rel. min. Roberto Barroso, j. 4-8-2015, 1ª T, DJE de 26-8-2015.]
'O sistema público de previdência social é fundamentado no princípio da solidariedade (art. 3º,  I, da CB/1988) , contribuindo os ativos para financiar os benefícios pagos aos inativos. Se todos, inclusive inativos e pensionistas, estão sujeitos ao pagamento das contribuições, bem como aos aumentos de suas alíquotas, seria flagrante a afronta ao princípio da isonomia se o legislador distinguisse, entre os beneficiários, alguns mais e outros menos privilegiados, eis que todos contribuem, conforme as mesmas regras, para financiar o sistema. Se as alterações na legislação sobre custeio atingem a todos, indiscriminadamente, já que as contribuições previdenciárias têm natureza tributária, não há que se estabelecer discriminação entre os beneficiários, sob pena de violação do princípio constitucional da isonomia'.
[RE 450.855 AgR, rel. min. Eros Grau, j. 23-8-2005, 1ª T, DJ de 9-12-2005.]
'Impossibilidade da incidência de contribuição previdenciária sobre o terço constitucional de férias. A jurisprudência do STF firmou-se no sentido de que somente as parcelas que podem ser incorporadas à remuneração do servidor para fins de aposentadoria podem sofrer a incidência da contribuição previdenciária'.
[AI 710.361 AgR, rel. min. Cármen Lúcia, j. 7-4-2009, 1ª T, DJE de 8-5-2009.]
= AI 712.880 AgR, rel. min. Ricardo Lewandowski, j. 26-5-2009, 1ª T, DJE de 11-9-2009
Decisão: O Tribunal, por maioria, apreciando o tema 163 da repercussão geral, deu parcial provimento ao recurso extraordinário para determinar a restituição das parcelas não prescritas, nos termos do voto do Relator, vencidos os Ministros Teori Zavascki, Dias Toffoli (Presidente) , Marco Aurélio e Gilmar Mendes. Em seguida, por maioria, fixou-se a seguinte tese: 'Não incide contribuição previdenciária sobre verba não incorporável aos proventos de aposentadoria do servidor público, tais como 'terço de férias', 'serviços extraordinários', 'adicional noturno' e 'adicional de insalubridade', vencido o Ministro Marco Aurélio. Não votou o Ministro Alexandre de Moraes, sucessor do Ministro Teori Zavascki. Ausente, justificadamente, o Ministro Celso de Mello. Plenário, 11.10.2018.
RE 593.068/SC (Min. Relator Roberto Barroso) 
      Percebe-se que é entendimento pacífico do STF de que somente as parcelas que podem ser incorporadas à remuneração do servidor para fins de aposentadoria podem sofrer a incidência da contribuição previdenciária.
      Com base nessa jurisprudência do STF, esta Unidade Técnica entende que a recíproca também é verdadeira, ou seja, somente as parcelas que sofrem a incidência da contribuição previdenciária na atividade podem ser incorporadas à remuneração do servidor para fins de aposentadoria e pensões.
      Esta Corte de Contas já se pronunciou sobre essa matéria. O item 9.2.1. do Acórdão 1286/2008-TCU-Plenário, relator: Ministro Marcos Bemquerer, esclarece que:
'9.2.1. no regime contributivo previdenciário constitucional é vedado ao servidor público carrear para os proventos da aposentadoria ou para a pensão por ele instituída parcela da remuneração sobre a qual não incidiu desconto previdenciário';
      Além disso, entende-se que está claro no voto do Ministro Benjamin Zymler, proferido no Acórdão 2000/2017-TCU-Plenário, de que é necessária a contribuição previdenciária, na ativa, de qualquer parcela que seja incorporável aos proventos de aposentadorias e pensões.
      Assim, entende-se que não se alinha ao atual comando constitucional a incorporação aos proventos de aposentadorias e pensões de determinada parcela que não haja incidência de contribuição previdenciária na ativa, como é o caso da vantagem de 'opção' aqui tratada que sequer é paga aos servidores em atividade.
      Corroborando com o comando constitucional, no âmbito do Acórdão 1599/2019-TCU-Plenário (Ministro-Relator Benjamin Zymler) , este Tribunal fixou entendimento de que era 'vedado o pagamento das vantagens oriundas do art. 193 da Lei 8.112/1990, inclusive o pagamento parcial da remuneração do cargo em comissão (opção) , aos servidores que implementaram os requisitos de aposentadoria após 16/12/1998, data de publicação da Emenda Constitucional 20, que limitou o valor dos proventos à remuneração do cargo efetivo no qual se deu a aposentadoria'.
      Diante disso, por se tratar de vantagem que proporciona um acréscimo aos proventos de aposentadoria em relação à última remuneração, assim como pela falta de incidência de contribuição previdenciária na atividade, é indevida a incorporação da vantagem que trata o art. 193 da Lei 8.112/1990, inclusive o pagamento parcial da função comissionada (opção) aos servidores que implementaram os requisitos de aposentadoria após 16/12/1998, em face do disposto no art. 40, caput e § 2º, da Constituição Federal, com redação dada pela Emenda Constitucional 20/1998.
ACUMULAÇÃO DE CARGOS
 
      Via de regra, é vedada a acumulação de cargos públicos (Constituição Federal/1988, art. 37, inciso XVI) . Essa vedação estende-se a funções e empregos públicos (inclusive em subsidiárias de empresas estatais) , assim como a aposentadorias de regimes próprios de servidores públicos ou a reformas e reservas remuneradas de militares (Constituição Federal/1988, art. 37, incisos XVI, XVII e § 10) . 
      Admite-se, contudo, a acumulação de: 
a) dois cargos de professor, um de professor com outro técnico/científico, ou dois privativos de profissionais de saúde, com profissões regulamentadas (Constituição Federal/1988, art. 37, inciso XVI) ; 
b) proventos de aposentadoria com um cargo eletivo ou em comissão (Constituição Federal/1988, art. 37, § 10) ; 
c) cargo público com o exercício de mandato eletivo, podendo, no caso de mandato de vereador, permanecer no cargo (Constituição Federal/1988, art. 38) ; 
d) cargo de magistrado ou de membro do Ministério Público com um cargo de professor (Constituição Federal/1988, art. 95, Parágrafo Único, inciso I, e art. 128, § 5º, inciso II, alínea d) ; 
e) cargo militar privativo de profissionais de saúde com outro cargo também privativo de profissionais da saúde (Constituição Federal/1988, art. 142, § 3º, inciso II) ; 
f) militar dos estados, do Distrito Federal e dos Territórios em atividade com outro cargo público sob quaisquer das configurações autorizadas na Constituição Federal/1988, art. 37, inciso XVI, c/c o art. 42, § 3º; 
g) aposentadoria em regime próprio dos servidores públicos com cargo efetivo fora das exceções previstas na Constituição Federal/1988, art. 37, inciso XVI, enquanto permanecer em atividade, desde que a data de ingresso neste cargo tenha sido anterior a 16/12/1998 e posterior à data da aposentadoria (Emenda Constitucional 20/1998, art. 11) ; 
h) Militar inativo com aposentadoria fora das exceções previstas na Constituição Federal/1988, art. 37, inciso XVI, se a data de ingresso em ambos os cargos foi anterior a 16/12/1998 e já estava inativo quando ingressou no segundo cargo (Emenda Constitucional 20/1998, art. 11) ; 
i) duas aposentadorias fora das exceções previstas na Constituição Federal/1988, art. 37, inciso XVI, se não houve exercício concomitante dos cargos que lhes deram origem e se a segunda aposentadoria ocorreu antes de 16/12/1998 (Ag MS 32.833, Supremo Tribunal Federal, Primeira Turma, relator: Ministro Roberto Barroso, julg. em 23/09/2016, publ. em 06/10/2016) ; 
j) cargo efetivo federal com o desempenho de atividades noutro órgão ou entidade pública, nos casos de cessão para o exercício de cargo em comissão ou função de confiança, ou em casos previstos em leis específicas (Lei 8.112/1990, art. 93) ; 
k) reparação econômica em prestação mensal paga a anistiados políticos com vencimentos de cargos/empregos públicos ou proventos de aposentadorias em regimes próprios (Lei 10.559/2002, arts. 1º e 19) ; 
l) cargo público federal com a participação em conselhos de administração ou fiscal de empresas ou entidades da União (Lei 8.112/1990, art. 117, Parágrafo único, inciso I) ; 
m) militar inativo com cargo de magistério público (Acórdão 1151/2013-TCU-Plenário, relator: Ministro Aroldo Cedraz) . 
      Cabe ainda ressaltar que: 
- é proibida, em qualquer hipótese, a acumulação de mais de dois cargos efetivos (ARE 848.993, Supremo Tribunal Federal, Plenário, relator: Ministro Gilmar Mendes, julg. em 06/10/2016, publ. 23/03/2017) ; 
- cargo técnico/científico é aquele que exige habilitação legal específica ou curso de nível superior (AI 192.918-AgR, Supremo Tribunal Federal, Primeira Turma, relator: Ministro Octávio Gallotti, julg. em 03/06/1997, publ. em 12/09/1997; RMS 14.456/AM, Superior Tribunal de Justiça, Sexta Turma, relator: Ministro Hamilton Carvalhido, julg. em 25/11/2003, publ. em 02/02/2004, RMS 21.224/RR, Superior Tribunal de Justiça, Quinta Turma, relator: Ministro Arnaldo Esteves Lima, julg. em 16/08/2007, publ. em 01/10/2007, e RMS 20.033/RS, Superior Tribunal de Justiça, Quinta Turma, relator: Ministro Arnaldo Esteves Lima, julg. em 15/02/2007, publ. em 12/03/2007;
- não há decadência quando se trata de acumulação inconstitucional, devendo as unidades jurisdicionadas regularizarem esse tipo de situação mesmo quando o ato de admissão ou concessão já tenha sido registrado pelo Tribunal de Contas (Acórdão 1707/2019-TCU-Plenário, relator: Ministro Bruno Dantas) ; 
- a Súmula 246/TCU estabelece que o fato de o servidor licenciar-se, sem vencimentos, do cargo público ou emprego que exerça em órgão ou entidade da administração direta ou indireta não o habilita a tomar posse em outro cargo ou emprego público, sem incidir no exercício cumulativo vedado pelo artigo 37 da Constituição Federal, pois que o instituto da acumulação de cargos se dirige à titularidade de cargos, empregos e funções públicas, e não apenas à percepção de vantagens pecuniárias.
	É o Relatório.

não há.

Procuradora-Geral Cristina Machado da Costa e Silva.

PESSOAL. PENSÃO CIVIL. EXISTÊNCIA DE PROVA CONTRÁRIA À PRESUNÇÃO DE DEPENDÊNCIA ECONÔMICA DA BENEFICIÁRIA EM RELAÇÃO AO INSTITUIDOR. PERCEPÇÃO CUMULATIVA DE MAIS DE 2 (DUAS) PENSÕES POR MORTE DO SERVIDOR. PAGAMENTOS AMPARADOS EM DECISÃO JUDICIAL. ACOMPANHAMENTO DOS PROCESSOS. Ilegalidade. negativa de registro. determinações.

PENSÃO CIVIL (PCIV)

Secretaria de Fiscalização de Integridade de Atos e Pagamentos de Pessoal e de Benefícios Sociais (Sefip).

Trata-se de ato de concessão de pensão civil de Maria Ines Campolina Barbosa, vinculada ao Conselho Nacional de Desenvolvimento Científico e Tecnológico, submetido eletronicamente, para fim de registro, à apreciação do Tribunal de Contas da União, de acordo com o art. 71, inciso III, da Constituição Federal. 
De início, informo que o ato foi encaminhado a esta Corte em atendimento ao Acórdão 10179/2020-TCU-Segunda Câmara, de minha lavra, por meio do qual o TCU julgou o ato inicial ilegal, em razão de: (i) existência de prova contrária à presunção de dependência econômica da beneficiária em relação ao instituidor; (ii) percepção concomitante das vantagens de quintos e "opção"; (iii) percepção cumulativa de mais de 2 (duas) pensões por morte do servidor.
Segundo a análise da Sefip, persistem a primeira e a terceira irregularidades, uma vez amparadas em decisões judiciais. 
Em relação à primeira, assim se manifestou a unidade instrutiva:
Em relação ao primeiro item, a irregularidade persiste, em função de se encontrar amparada em decisão judicial, que já foi objeto de análise nos autos do TC-Processo 009.637/2020-6, acima mencionado, e TC-Processo 009.553/2020-7, que julgou ilegal os atos de pensão civil encaminhados pela Universidade Federal de Minas Gerais em favor de Maria Inês Campolina Barbosa, filha maior inválida do instituidor, Mario Souza Couto Barbosa, aposentado em dois cargos de professor do magistério superior naquela entidade. A decisão judicial proferida no âmbito do processo 1014303-89.2018.4.01.3400, que tramita na 9ª Vara Federal da Seção Judiciária do Distrito Federal, foi objeto de recurso, que aguarda julgamento da 1ª Turma do TRF da 1ª Região. 
Quanto à terceira irregularidade, relacionada à percepção cumulativa de mais de duas pensões, verifica-se que a beneficiária continua recebendo benefícios de três pensões, nos valores de R$10.921,60, R$30.389,32 e R$11.477,49, totalizando R$52.788,41, eis que amparados em decisão judicial. Sendo assim, cabe determinar à Advocacia Geral da União (AGU) , com o auxílio da Conjur/TCU, que acompanhe o Processo 1014303-89.2018.4.01.3400, que tramita perante o Juízo da 9ª Vara Federal Cível da Seção Judiciária do Distrito Federal, e, em caso de desconstituição da decisão favorável à beneficiária, sejam adotadas as medidas para fazer cessar o pagamento das pensões já impugnadas por esta Corte de Contas.
Registro, portanto, minha concordância integral com a proposta alvitrada pela unidade, aquiescida pela manifestação do Ministério Público junto ao TCU, razão pela qual incorporo os seus argumentos às minhas próprias razões de decidir. O detalhamento da norma legal e da jurisprudência para as inconsistências acima elencadas encontra-se no anexo II da instrução transcrita no Relatório precedente. 
	Ante o exposto, VOTO para que o Tribunal adote a minuta de Acórdão que ora submeto à apreciação deste Colegiado.
TCU, Sala das Sessões, em 12 de julho de 2022.
AROLDO CEDRAZ 
Relator